臺灣高等法院刑事判決　　　　　　　　　　　　九十年度上易字第四三○八號
　　上　訴　人　臺灣桃園地方法院檢察署檢察官
　　上　訴　人
　　即　被　告　乙○○
　　　　　　　　甲○○
　　共　　　同
　　選任辯護人　李國煒
右上訴人因被告等偽造文書等案件，不服臺灣桃園地方法院八十九年度易字第一四五
二號，中華民國九十年九月十九日第一審判決（起訴案號：臺灣桃園地方法院檢察署
八十八年度偵字第一三七○六號），提起上訴，本院判決如左：
    主  文
原判決撤銷。
甲○○行使偽造私文書，足以生損害於公眾及他人，處有期徒刑捌月。民國八十八年
四月八日書狀滅失切結書上偽造之乙○○署押壹枚，沒收。
乙○○無罪。
    事  實
一、甲○○承包丙○○新建房屋之板模工程，並向丙○○購買如附表所示之房屋、土
    地，以自己名義及借用乙○○名義登記。雙方約定自備款由工程款扣除，其餘為
    貸款，而房屋、土地之所有權狀，在貸款未核貸付清前，由丙○○保管。嗣甲○○因積欠地下錢莊款項，遭人逼債，需款孔急，乃思以附表房地設定抵押權予他
    人，以借得款項使用，其明知如附表所示之土地、建物所有權狀並未遺失，竟於
    民國八十八年四月八日，至桃園縣八德市○○路○段六五七號房代書事務所，稱
    如附表所示之所有權狀遺失，填寫八十八年四月八日，自己名義之書狀滅失切結
    書及偽造乙○○名義之書狀滅失切結書，並在乙○○名義之切結書上偽造乙○○
    之簽名一枚及盜蓋乙○○原借用登記房屋名義交付之印章，委託不知情之代書李
    綠青於八十八年四月十二日，持以行使，向桃園縣大溪地政事務所謊報遺失，申
    請補發權狀，致該管公務員將不實事項登載於職務上所掌之公文書，於同年五月
    十七日補發八八年一字第○一○八九七、○一○八九八、○一○八八九、○一○
    八九○號之四紙土地所有權狀，及八八年二字第○○四一三六、○○四一三七、
    ○○四一三二、○○四一三三號之四紙建物所有權狀，足以生損害地政機關對土
    地、房屋所有權狀之核發及丙○○、乙○○。
二、案經被害人丙○○訴由臺灣桃園地方法院檢察署檢察官偵查起訴。
    理  由
一、右開犯罪事實，業據上訴人即被告甲○○坦承不諱，並經告訴人丙○○於偵審中
    指訴綦詳。又核與證人即代辦之代書李綠青、代書事務所職員黃睿在及同案被告
    乙○○所述之情節相符。復有如附表所示土地、建物原核發之所有權狀影本（見
    偵字卷第一○九至一一六頁）、被告名義之書狀滅失切結書、被告偽造之乙○○
    名義書狀滅失切結書（見原審卷第九十頁）、桃園縣大溪地政事務所九十年五月
    八日九○溪地一字第九○○○五○二二號函送之書狀補給登記申請書及相關資料
    、桃園縣新屋鄉戶政事務所九十年五月十七日桃新鄉戶字第一四四五號函及系爭
    土地、建物之登記謄本、桃園縣土地建物異動清冊等文件（見他字卷第二十六至
    三十四頁）、桃園大溪地政事務所九十一年一月八日溪地一字第○九一○○○○
    一三七號函送之書狀補發、抵押權設定相關資料（存本院卷內）在卷可稽。被告
    甲○○事證明確，犯行堪以認定，應予依法論科。
二、核被告甲○○所為，係犯刑法第二百十六條、第二百十條之行使偽造私文書罪及
    第二百十四條之明知為不實事項，而使公務員登載於職務上所掌之公文書罪。被
  告偽造署押、盜用印文為偽造私文書之階段行為，偽造私文書之低度行為，為高
    度之行使偽造私文書所吸收，均不另論罪。被告甲○○所犯行使偽造私文書罪及
    使公務員登載不實事項於職務上所掌公文書罪間，有方法與結果之牽連關係，應
    從一重之行使偽造私文書罪論科。被告利用不知情之代書李綠青行使偽造私文書
    ，使公務員登載不實事項於職務上所掌之公文書，為間接正犯。檢察官對被告偽
    造乙○○名義之書狀滅失切結書部分，雖漏未起訴，但與已起訴使公務員登載不
    實事項於職務上所掌之公文書罪間，有方法與結果之牽連關係，屬裁判上一罪案
    件，為起訴效力所及，本院自應一併予以審判。
三、公訴意旨另以：被告甲○○及其同居人即被告乙○○，共同意圖為自己不法所有
    之犯意聯絡，於八十七年十二月八日，推由被告甲○○出面佯裝簽約，購買丙○○所有坐落桃園縣龍潭鄉○○○段第七之十六號土地及其上建物即門牌號碼同鄉
    ○○路五十七巷十八號、同巷十一號與同路六十七巷十五號（十五號房地部分，
    約定移轉登記為甲○○、乙○○分別共有，其後於八十八年一月二十六日分割為
    同址同巷十五號及十七號）等房地，並約明總價二千零三十九萬五千元，自備款
    五百五十六萬五千元部分，由被告甲○○以承包丙○○桃園縣大溪鎮工地之板模
    工程應得工程款扣抵，餘款則辦理銀行貸款處理，前述各筆房地移轉登記辦理完
    竣後，各該權狀即交由丙○○保管以擔保核貸付款。詎被告甲○○及乙○○於取
    得前述各筆房地登記名義後，隨即於八十八年四月八日，至桃園縣八德市○○路
    ○段六五七號代書事務所，謊稱各該權狀遺失，並分別出具滅失切結書及辦妥印
    鑑證明等個人必要證件，而委託不知情之代書李綠書於同月十二日持相關文件，
    至桃園縣大溪地政事務所憑辦公告補發所有權狀，並於同年五月十七日取得上述
    系爭房地新權狀後，即於同年五月二十四日設定最高限額抵押一百八十萬元與邱
    宏宜，及同年七月十三日設定最高限額抵押二百四十萬元與吳嘉友，以借款花用
    。迄八十八年三月間，被告甲○○依約抵付工程款僅百餘萬元，未繼續施作板模
    工程，並與被告乙○○均避不見面，丙○○親自或透過承辦代書游采芳履催辦理
    銀行貸款付款無著，始查悉上情，因認被告甲○○、乙○○均涉有刑法第三百三
    十九條第一項、第二項之詐欺罪嫌、被告乙○○另涉有刑法第二百十四條、第二
    百十六條之使公務員登載不實事項於職務上所掌公文書罪嫌。
（一）訊據被告甲○○堅決否認有詐欺之犯行，辯稱：伊承包告訴人新建房屋之板模
      工程，告訴人為促銷其滯銷之房屋，請其購買，告訴人承諾提供三千萬元工程
      款之板模工程，由承包板模工程款項之百分之二十五抵扣應繳房地自備款，伊
      始向告訴人承買四戶房屋。其中二戶房屋、土地登記在呂惠讌、羅惠美名下，
      已付清價金。嗣因遭地下錢莊逼債，不得已才將另二戶房屋謊報權狀遺失，設
      定抵押權還債，絕無詐欺之故意及犯行等語。訊之上訴人即被告乙○○堅決否
      認有詐欺及使公務員登載不實之犯行，辯稱：伊係被告甲○○小學同學及友人
      ，並未介入被告甲○○之板模工程或購屋事宜，亦與告訴人素昧平生，僅甲○○商量借用其名義登記房屋、土地所有權人名義，對甲○○冒用其名義偽造書
      狀滅失切結書、申請補發權狀、辦理貸款等事，完全不知情，也未參與，本件
      與之無關等語。而檢察官認被告甲○○、乙○○涉有前揭罪嫌，無非以告訴人
      丙○○之指述、證人游采芳之證詞及系爭土地、建物之登記簿謄本、買賣契約
      書、工程明細表在卷可按，參以被告甲○○、乙○○二人關係密切等情，為其
    論據。
（二）經查：
  １、按犯罪事實應依證據認定之，無證據不得推定其犯罪事實；不能證明被告犯罪
      者，應諭知無罪之判決。刑事訴訟法第一百五十四條、第三百零一條第一項分
      別定有明文。又認定不利於被告之事實，須依積極證據，茍積極證據不足為不
      利於被告事實之認定時，即應為有利於被告之認定，更不必有何有利之證據，
      故證據是否真實尚欠明顯，自難以擬制推測之方法，為其判斷之基礎（最高法
      院三十年上字第八一六號判例意旨參照）。又刑法第三百三十九條第一項詐欺
      罪之成立，須行為人主觀上有為自己或第三人不法所有之意圖，客觀上施用詐
      術使人將本人或第三人之物交付為其構成要件。此所謂以詐術使人交付財物，
      必須被詐欺人因其詐術而陷於錯誤，若其所用方法，不能認為詐術，亦不致使
      人陷於錯誤即與該罪之要件有間。至於民事債務當事人間未依債務本旨履行給
      付之情形，若非出於自始無意給付之詐欺行徑時，自不該當刑法第三百三十九
      第一項詐欺罪之構成要件。故在別無積極證據之情形下，尚難以被告單純債務
      不履行狀態，推定被告自始即有不法所有之意圖而施行詐術。而經濟行為本身
      原寓有不同程度之不確定性或交易風險，交易雙方本應自行估量其主、客觀情
      事及搜集相關資訊，以作為其判斷之參考，除具有詐欺罪之具體情事外，非謂
      當事人之一方有無法依約履行之情形，即應成立詐欺罪。
  ２、關於被告甲○○向告訴人購買房屋之經過，告訴人於原審中陳稱：於八十七、
      八十八年間，經由江成榮介紹認識被告甲○○，甲○○承包我的工程，大溪的
      工地是由我與甲○○接洽，之前甲○○曾有幫我作龍潭工地，是經由江成榮接
      洽，施工者是甲○○。我與江成榮往來自八十五年開始，江成榮是作水泥工程
      ，與江成榮間也有以工程款抵房地買賣價款出售房地給江成榮。以前發包給其
      他板模、泥水工程並無此約定，出售房屋，都是現金交易。因近來景氣不好，
      江成榮與我研究以此方式處理工程款，甲○○是聽江成榮的決定，甲○○也同
      意我的提議（見原審卷第四十四、四十五頁）。被告甲○○與告訴人間會就系
      爭房地買賣，約定以工程款抵扣自備款，並非被告甲○○之要求，而係告訴人
      考慮經濟不景氣等問題，與江成榮研究後為促銷房屋及工程進行所為之提議，
      要難認被告自始即有為自己不法所有之意圖。且告訴人願與被告甲○○訂立系
      爭房地之買賣契約，實係基於告訴人與江成榮間原往來經驗之信任，而非被告
      施以詐術，告訴人自無陷於錯誤之情事。不能以被告事後未依約履行，即認被
      告與告訴人訂立買賣契約之初，即有不法所有意圖及施用詐術。至被告事後未
      依約履行，然此僅為被告應負民事上遲延給付或債務不履行責任之問題。
  ３、本件被告甲○○所購買房屋四間分別登記在甲○○、乙○○及羅惠美、呂惠讌
      名下。其中在羅惠美、呂惠讌名下之桃園縣龍潭鄉○○路五十七巷十八號、十
      一號房屋及土地，其後貸款核撥下來，告訴人業已取得，並無糾葛，為告訴人
      供陳在卷（見原審卷第三十七頁）。且告訴人於偵查中亦陳稱：被告甲○○幫
      我做四十二間四樓房屋之板模工程，做好三十間，另十二間做到二樓，所做工
      程款七百多萬元（見他字卷第六十二頁反面），其後甲○○未做，將甲○○留
      在土地之板模燒掉（見本院九十一年一月二十一日訊問筆錄）。另告訴人於偵
      查中所具刑事告訴補充理由（二）狀二稱：被告甲○○購買房屋總價二千零三
      十九萬五千元，尚剩一千一百九十八萬五千元未付（見偵字卷第三十六頁），
      足見被告甲○○並非全然未依雙方所訂之上開買賣契約、工程合約書履行。益
      徵被告甲○○應無惡意詐欺之故意，倘被告甲○○自始即圖謀詐欺，何以仍履
      行部分契約債務，而減少所獲得之不法利益。
  ４、至證人游采芳於偵查中之證述（見偵字卷第七二、一二二、一八一頁），僅能
      證明被告甲○○未付清買賣價金之餘款。另卷附之系爭土地、建物之登記簿謄
      本、買賣契約書、工程明細表，僅能證明被告甲○○與告訴人間就爭系房地有
      買賣關係之存在，並有板模工程之承包契約及系爭房地登記為被告等所有等事
      實，尚不能據之認定被告甲○○自始即具有為自己不法所有之意圖。
  ５、至被告甲○○事後偽造私文書、謊報土地、建物權利權狀遺失；然此行為係另
      犯偽造文書罪，已如前述，不能因被告等事後所為之違法行為，或未能與告訴
      人達成民事和解，即推定於訂約當時即有詐欺之故意。
  ６、綜上事證，被告甲○○所辯，尚屬有徵，本院復查無其他積極證據，足資證明
      被告甲○○有詐欺之犯意及行為。因公訴意旨認甲○○詐欺部分與前開有罪部
      分，有方法與結果之牽連關係，為裁判上一罪案件，依法毋庸另為無罪之諭知
      。
  ７、告訴人於原審法院明確陳稱：我沒有見過乙○○，她確實沒有參與，也沒有在
      場，包括訂立工程契約、買賣契約及借款清償等皆如此。姜（義浩）說她（乙○○）是他老婆，他可以代替黃處理，但她與姜是同居關係（見原審卷第二十
      四頁）。而被告甲○○於偵審中也均稱乙○○並不知情，只是借用其名義，書
      狀滅失切結書為其偽造等情。而本件復查無其他積極證據，足以認定乙○○有
      知情參與之犯行或犯意之聯絡，不能因其與甲○○為同居關係，即推測為共犯
      。本件並無證據證明被告乙○○犯罪。
四、原審對被告甲○○部分，為有罪科刑之判決，固非無見。惟查：(一)被告甲○○另
    有偽造乙○○名義之書狀滅失切結書，並行使之犯行，原審疏未審認，尚有未合
    。(二)被告甲○○設定最高限額抵押權予邱宏宜、吳嘉友之行為，並無不法，且補
    發之土地建物權狀，並未記載補發或補發原因，有桃園縣大溪地政事務所九十一
    年一月八日溪地一字第○九一○○○○一三七號函在卷可按，被告持以行使，自
    不為罪。檢察官亦不認犯罪，未予起訴。原審認構成刑法第二百十六條、第二百
    十四條罪，為訴外裁判，與法有違。(三)乙○○並非共犯，且係甲○○偽造私文書
    之被害人，原審以被告甲○○與乙○○為共犯論科，也有未洽。另原審法院對被
    告乙○○部分，未詳予研求，遽為有罪之判決，均有未當，而無可維持。檢察官
    依據告訴人之聲請，上訴意旨，仍指被告等涉犯詐欺罪嫌，雖不足採，但被告乙○○上訴意旨，指摘原審有罪判決不當，為有理由，應由本院將乙○○部分撤銷
    改判，依法為其無罪之諭知。被告甲○○上訴意旨，仍執前詞，否認犯罪，雖無
    理由，但原判決此部分既有可議，亦應予以撤銷改判。爰審酌被告甲○○之品行
    、素行、犯罪之動機、目的、情節、所生之損害、犯罪後態度及其他一切情狀，
    乃判處如主文第二項所示之刑，以示懲儆。其偽造八十八年四月八日乙○○名義
    之書狀滅失切結書，已交付大溪地政事務所，不屬被告所有，但其上偽造乙○○
    簽名署押一枚，依法不問屬於犯人與否，應宣告沒收，至其上印文，為盜用真正
    之印章，不屬偽造，不得沒收，附此敘明。
五、據上論斷，應依刑事訴訟法第三百六十九條第一項前段、第三百六十四條、第二
    百九十九條第一項前段、第三百零一條第一項、刑法第二百十六條、第二百十條
    、第二百十四條、第五十五條、第二百十九條、罰金罰鍰提高標準條例第一條前
    段，判決如主文。
本案經檢察官柯麗鈴到庭執行職務。
中     華     民     國     九十一    年      四       月     十六      日
                            臺灣高等法院刑事第五庭
                                審判長法  官  曾  德  水
                                      法  官  楊  貴  雄
                                      法  官  趙  功  恆
右正本證明與原本無異。
乙○○部分，不得上訴。
甲○○部分，如不服本判決應於收受送達後十日內向本院提出上訴書狀，其未敘述上
訴之理由者並得於提起上訴後十日內向本院補提理由書（均須按他造當事人之人數附
繕本）。
                                      書記官  孫  佩  琳
中     華     民     國     九十一    年      四       月     十六      日
附錄本案論罪科刑法條全文：
刑法第二百十六條
行使第二百十條至第二百十五條之文書者，依偽造、變造文書或登載不實事項或使登
載不實事項之規定處斷。
刑法第二百十條
偽造、變造私文書，足以生損害於公眾或他人者，處五年以下有期徒刑。
刑法第二百十四條
明知為不實之事項，而使公務員登載於職務上所掌之公文書，足以生損害於公眾或他
人者，處三年以下有期徒刑、拘役或五百元以下罰金。
附表：
┌─────────────────┬─────┬───────────┐
│    土地標示                      │登記權利人│應有部分              │
├─────────────────┼─────┼───────────┤
│桃園縣龍潭鄉○○○段七之一五地號  │甲  ○  ○│一萬分之二千          │
├─────────────────┼─────┼───────────┤
│桃園縣龍潭鄉○○○段七之一六地號  │甲  ○  ○│一萬分之三○○七      │
├─────────────────┼─────┼───────────┤
│桃園縣龍潭鄉○○○段七之一五地號  │乙  ○  ○│一萬分之二千          │
├─────────────────┼─────┼───────────┤
│桃園縣龍潭鄉○○○段七之一六地號  │乙  ○  ○│一萬分之三六三三      │
└─────────────────┴─────┴───────────┘
┌───┬────────────────┬─────┬────────┐
│建號  │建物標示                        │登記權利人│應有部分│
├───┼────────────────┼─────┼────────┤
│三九一│桃園縣龍潭鄉○○路六七巷十五號  │甲  ○  ○│二分之一        │
├───┼────────────────┼─────┼────────┤
│三九六│桃園縣龍潭鄉○○路六七巷十七號  │甲  ○  ○│二分之一        │
├───┼────────────────┼─────┼────────┤
│三九一│桃園縣龍潭鄉○○路六七巷十五號  │乙  ○  ○│二分之一        │
├───┼────────────────┼─────┼────────┤
│三九六│桃園縣龍潭鄉○○路六七巷十七號  │乙  ○  ○│二分之一        │
└───┴────────────────┴─────┴────────┘
